ACORDAO-COMPLETO-2306360

ACÓRDÃO 2857/2019 ATA 9/2019 - PRIMEIRA CÂMARA

VISTOS, relatados e discutidos estes autos de Tomada de Contas Especial instaurada pelo Ministério da Cultura em desfavor do Instituto de Defesa da Cultura Negra e Afrodescendentes, e de seu presidente, Jurandir Dário Gouveia Damasceno, em razão da não comprovação da boa e regular aplicação dos recursos federais transferidos por força do Convênio 023/2004, Siafi 512960;
ACORDAM os Ministros do Tribunal de Contas da União, reunidos em sessão da Primeira Câmara, diante das razões expostas pelo relator e redator, em:
9.1. rejeitar as alegações de defesa de Jurandir Dário Gouveia Damasceno e do Instituto de Defesa da Cultura Negra e Afrodescendentes;
9.2. julgar irregulares as contas de Jurandir Dário Gouveia Damasceno e do Instituto de Defesa da Cultura Negra e Afrodescendentes, com fundamento nos arts. 1º, inciso I, 16, III, "c", 19, e 23, III, da Lei 8.443/1992, e condená-los, em regime de solidariedade, ao pagamento das quantias a seguir especificadas, com a fixação do prazo de quinze dias, a contar da notificação, para que comprovem, perante o Tribunal (art. 214, inciso III, alínea "a", do Regimento Interno do TCU) , o recolhimento das dívidas ao Tesouro Nacional, atualizada monetariamente e acrescida dos juros de mora, calculados a partir das datas discriminadas, até a data do recolhimento, na forma prevista na legislação em vigor:
	DATA 
	VALOR (R$) 
	D/C 

	6/12/2004
	217.895,45
	Débito

	22/8/2008
	2.222,69
	Crédito

9.3. autorizar, desde logo, a cobrança judicial da dívida nos termos do art. 28, inciso II, da Lei 8.443/1992 c/c o art. 219, inciso II, do RI/TCU, caso não atendida a notificação;
9.4. encaminhar cópia desta deliberação ao Procurador-Chefe da Procuradoria da República no Estado do Rio Grande do Sul, nos termos do art. 16, § 3º, da Lei 8.443/1992 c/c o art. 209, § 7º, do Regimento Interno do TCU, para adoção das medidas que entender cabíveis.

Tomada de contas especial instaurada  em razão da não comprovação da boa e regular aplicação dos recursos federais transferidos por força do convênio.

Primeira Câmara

Ministério da Cultura.

3. Interessados/Responsáveis:
3.1. Interessado: 
3.2. Responsáveis: Instituto de Defesa da Cultura Negra e Afro-descendentes (04.523.309/0001-17); Jurandir Dario Gouveia Damasceno (XXX.751.576-XX).

13.1. Ministros presentes: Vital do Rêgo (na Presidência) e Walton Alencar Rodrigues (Relator).
13.2. Ministro-Substituto convocado: Marcos Bemquerer Costa.
13.3. Ministro-Substituto presente: Weder de Oliveira.

ACORDAO-COMPLETO-2391276

Acórdão 4485/2020 - Primeira Câmara

WALTON ALENCAR RODRIGUES

Adoto, como Relatório a instrução de peça 49, que contou com a anuência do corpo diretivo da Sec-MG (peças 50 e 51) , bem como do Ministério Público junto ao TCU (peça 52) :
"1.	Cuidam os autos de tomada de contas especial instaurada pelo Ministério da Cultura em desfavor do Instituto de Defesa da Cultura Negra e Afrodescendentes (CNPJ 04.523.309/0001-17) e de seu presidente, o Sr. Jurandir Dário Gouveia Damasceno, (peça 2, p. 42) , em razão da não comprovação da boa e regular aplicação dos recursos federais transferidos por força do Convênio 023/2004, Siafi 512960 (peça 1, p. 72-88) , celebrado entre as mencionadas entidades, e que tinha como objeto o projeto 'Quilombos em Ação', vez que não foram apresentados documentos que demonstrassem a regular execução físico financeira do objeto do convênio, prevista para o período de 19/11 e 31/12/2004.
HISTÓRICO 
2.	Conforme disposto na cláusula segunda do termo de convênio foram previstos o valor de R$ 239.684,17 para a execução do objeto, dos quais R$ 217.895,45 seriam repassados pelo concedente e R$ 21.789,50 corresponderiam à contrapartida (peça 1, p. 72-74) . 
3.	Os recursos federais foram repassados em parcela única, mediante a Ordem Bancária 2004OB901215, no valor de R$ 217.895,45, emitida em 2/12/2004 (peça 1, p. 108) , foram creditados na conta específica 20723-3, da agência 0380-8, do Banco do Brasil S/A (peça 1, p. 108) .
4.	O ajuste vigeu no período de 19/11 a 31/12/2004 (peça 2, p. 158) , tendo o prazo final para a apresentação da prestação de contas expirado em 01/03/2005, em conformidade com a cláusula nona (peça 1, p. 82) , que estabelece o prazo de 60 dias após o término do período de execução constante no plano de trabalho.
5.	O Relatório de Auditoria da CGU 1813/2015 (peça 2, p. 162-164) consignou que a impugnação total de despesas realizadas com os recursos do Convênio 23/2004 (peça 1, p. 72-88) estão descritas no Parecer Financeiro 44/2014 (peça 1, p. 376-398) .
5.1	A defesa apresentada pelos responsáveis na fase interna dessa TCE (peça 1, p. 328-334) foi considerada insuficiente para elidir as irregularidades constatadas (peça 1, p. 376-398) . Foram expedidas as notificações (peça 1, p. 210; p. 218-222; p. 228-244; p. 258; p. 324-326; p. 364-366; peça 2, p. 22-28) . 
5.2	Nos relatórios de tomada de contas especial 02/2015 (peça 2, p. 104-120) e 03/2015 (peça 2, p. 134-150) estão circunstanciados os fatos e a responsabilidade pelo dano causado ao erário foi atribuída ao Senhor Jurandir Dário Gouveia Damasceno, em razão da impugnação total de despesas realizadas com os recursos do ajuste em comento, no valor original de R$ 217.895,45, descontado o valor de R$ 2.222,69, que foi recolhido pelo convenente em 22/8/2008 (peça 1, p. 208) .
6.	Na instrução da peça 4 foi proposta a realização de diligência ao Ministério da Cultura e ao banco onde foram depositados os recursos federais transferidos para requerer documentos e informações necessários à adequada análise do presente processo. Em resposta, o Banco do Brasil enviou os documentos constantes das peças 24-26 e o Ministério da Cultura, por sua vez, as peças 18-23, os quais foram analisados na instrução da peça 32, e realizada a proposta da citação dos responsáveis.
EXAME TÉCNICO
7.	Esta Secex expediu os ofícios constantes das peças 34 e 35 para realizar a citação do Sr. Jurandir Dário Gouveia Damasceno, solidariamente com o Instituto de Defesa da Cultura Negra e Afrodescendentes.
Das alegações de defesa
8.	Em resposta à citação realizada, foram acostados aos autos a defesa conjunta dos responsáveis acima mencionados (peça 48, p. 1-63) , que passamos a analisar:
8.1	ocorrência: não comprovação da boa e regular aplicação dos recursos transferidos em razão da ausência de documentos exigidos na prestação de contas que impedem a formação de juízo quanto à regular execução físico-financeira do objeto, apresentação do relatório de cumprimento do objeto incompleto e da ausência de demonstração do nexo de causalidade entre os recursos federais transferidos e o objeto do convênio tendo em visa a movimentação irregular dos recursos na conta específica (peça 35, p. 1) .
8.1.1	alegações de defesa: o atraso na liberação dos recursos financeiros vinculados à execução do objeto conveniado causou transtornos na execução do objeto do convênio, originou prejuízo à perfeição da formalidade documental comprobatória das despesas efetuadas. Ademais, houve extrema dificuldade na obtenção de novos documentos probantes da lisura na execução financeira pela entidade convenente, tendo em vista o decurso de mais de um decênio do término da vigência do convênio (peça 48, p. 1-2) . 
8.1.2	Análise: As alegações defesa não merecem ser acolhidas, vez que o mero atraso na liberação dos recursos financeiros vinculados à execução do objeto conveniado não serve de  escusa para a ausência na prestação de contas de documentos exigidos para a demonstração do nexo de causalidade e da movimentação regular dos recursos federais na conta específica, bem como da completude dos relatórios que deveriam ter sido apresentados tempestivamente. A jurisprudência do TCU é clara no sentido que compete ao gestor, por meio de documentação consistente, que demonstre cabalmente a regularidade dos gastos efetuados com os objetivos pactuados, bem assim o nexo de causalidade entre estes e as verbas federais repassadas. No caso em questão, os documentos apresentados, à época da prestação de contas, apresentam fortes indícios de fraude e outras irregularidades na utilização desses recursos, conforme consta das outras ocorrências.
8.2	Ocorrência: pagamento do valor de R$ 25.300,00 à empresa Paracatur Turismo, conforme Nota Fiscal 004 (peça 20, p. 140) , pois, de acordo com a descrição da nota, o valor se referia ao pagamento de serviços de organização, assessoria técnica e receptivo do evento: Seminário Nacional das Comunidades Quilombolas de Morro Alto. No entanto, no material de divulgação do evento, constou que a organização foi realizada pela Associação Comunitária Rosa Osório Marques. Não foram apresentadas as justificativas para a realização dessa despesa, não consta a descrição do valor unitário, nem relatório descrevendo quais os serviços realizados e sua relevância para o atingimento do objeto, tampouco foi comprovada a realização de procedimentos licitatórios, ou sequer apresentadas as correspondentes justificativas, com embasamento legal, para o caso de dispensa (peça 35, p. 1) .
8.2.1	Alegações de defesa: o evento foi realizado pelo Instituto Fala Negra, entre 19 e 20 de novembro de 2004, para contar com o necessário apoio organizacional político quilombola da Associação Comunitária Rosa Osório Marques, que contratou o agenciamento da Paracatur Turismo. A contratação dos serviços, já previstos e aprovados no plano de trabalho do Convenio, foi necessária para alcançar os objetivos do evento, com a presença de público superior a 500 pessoas, inclusive se deslocaram por diversos municípios onde tinham comunidades. Foi a prestação dos serviços de receptivo, controle de transportes e controle de alimentação por ela apoiados, mediante o agenciamento da Paracatur Turismo, que ensejou as condições adequadas para a definição de espaço para acomodar os participantes nas palestras, o som ambiente para apresentação artísticas e da mesa de palestrantes e iluminação local. Os procedimentos de contratação foram realizados mediante consulta de preços via telefone, sendo que os prestadores de serviços exigiam a primeira parcela antes da realização do evento. A prestação desses itens de serviços pode ser observada nas imagens fotográficas da realização do evento, que foram encaminhadas com a prestação de contas do convênio em tela (peça 48, p. 5) .
8.2.2	Análise: A jurisprudência desta corte é no sentido que as fotografias, quando desacompanhadas de provas mais robustas, por si só, são insuficientes para comprovar despesas. Em caso de prestação de serviços, além da respectiva nota fiscal de serviços, é necessária a comprovação de sua efetiva realização, mediante documentos hábeis, relatórios de execução, boletins de medições e outros. A entidade deveria ter apresentado documentos que comprovem a realização de cotação prévia de preços no mercado dos serviços pleiteados. A contratação de serviços de terceiros somente é admitida, quando houver previsão no plano ou programa de trabalho, ou em razão de fato superveniente e imprevisível, devidamente justificado, aprovado pelo órgão ou entidade concedente. No caso em questão, a responsável, em suas alegações, não dirimiu as dúvidas suscitadas no material de divulgação do evento, onde foi noticiado que o evento teria sido realizado por outra entidade, qual seja, a Associação Comunitária Rosa Osório Marques.
8.3	Ocorrência: não comprovação da realização de sonorização no valor de R$ 3.000,00, material de consumo no valor de R$ 1.588,77 e despesas diversas no valor R$ 1.275,58 (peça 35, p. 1) .
8.3.1	Alegações de defesa: a atividade de sonorização, especificada no item 1.1.2 do plano de trabalho, foi incluída na prestação de serviços de que trata o esclarecimento oferecido no item anterior (8.2 acima) , sendo a despesa prevista utilizada na apresentação de vestuário afro, pago pelo cheque 850017 (Peça 26, p. 49) , relativo a nota fiscal 000184 (peça 20, p. 147) , no valor de R$ 1.388,77, item 1.1.15. A despesa prevista no item 1.1.16 do plano de trabalho, prevista para material de consumo e diversos, no valor de R$ 1.275,58, não foi realizada por medida de controle contábil, devido a debito automático de despesas bancarias e com pagamento de CPMF (peça 48, p. 6) .
8.3.2	Análise: No caso em questão, a responsável, em suas alegações, não dirimiu as dúvidas suscitadas no material de divulgação do evento, onde foi noticiado que a atuação da Associação Comunitária Rosa Osório Marques. Ademais, as suportas alterações do plano de trabalho aprovado, deveriam ter sido submetidas à análise prévia da concedente. Assim, da mesma forma da análise do item anterior (8.2.2 acima) , as alegações da responsável devem ser refutadas por este Tribunal.
8.4	Ocorrência: pagamento no valor de R$ 5.400,00, com a descrição genérica de realização de palestras do Seminário Nacional da Comunidade Quilombo do Morro Alto, sem a necessária apresentação de justificativas para a realização da despesa, descrição do valor unitário, quantidade de palestras; além de relatório descrevendo quais as palestras realizadas e sua relevância para o atingimento do objeto (peça 35, p. 1) .
8.4.1	Alegações de defesa: O valor de R$ 5.400,00 referente a contrapartida do convênio em bens e serviços economicamente mensuráveis não correu à conta do convenio. Essa contrapartida realizou-se mediante serviços de gravação de palestras e atividades advindas do seminário em Morro Alto e em Porongos, prestados pela Cia. Tela 20. O produto dos serviços, DVD e CD, foram apresentados com a prestação de contas do convênio (peça 48, p. 6) .
8.4.2	Análise: os argumentos de defesa devem ser refutados, vez que, conforme o item 1.1.17 do plano de trabalho (peça 1, p. 98) e na letra "b" da cláusula segunda do termo de convênio (peça 1, p. 42) , o valor da contrapartida é de R$ 21.789,50, mas não de R$ 5.400,00. A própria alegação de defesa aponta que a responsável não depositou o valor da contrapartida na conta específica do convênio. Conforme estabelece o § 4º, art. 28, IN STN 01/97, a contrapartida do convenente deveria ser demonstrada no relatório de execução físico-financeira, bem como na prestação de contas, o que não ocorreu. Ademais, há item específico para serviço de diagramação de empresa, fotografias e filmagens, no valor de R$ 2.240,00 previsto no item 1.1.12 da planilha de custo (peça 1, p. 98) .
8.5	Ocorrência: pagamento de RPA, no valor de R$ 2.000,00, em 07.12.2004, em nome de Maria Cristina Feijó da Silva, com descrição genérica de "prestação de serviços de atividade cultural", sem apresentação de justificativas para a realização da despesa, descrição do valor unitário, além de relatório descrevendo quais os serviços realizados e sua relevância para o atingimento do objeto.
8.5.1	Alegações de defesa: a despesa com o pagamento a Maria Cristina Feijó da Silva, no valor de R$ 2.000,00, referiu-se à realização de divulgação da cultura negra sul-rio-grandense, como previsto no item 1.1.8 do plano de trabalho do convênio (peça 48, p. 6) .
8.4.2	Análise: o item 1.1.8 da planilha de custo refere-se à prestação de serviço de atividade cultural dentro do item pertinente à contratação de terceiros pessoa jurídica. A divulgação do evento está prevista no item 1.1.1, por meio de cartazes e folders (peça 1, p. 96) . Ademais, não foi devidamente justificada a necessidade da realização dessa despesa. Dessa forma, a alegação não procede.
8.6	Ocorrência: pagamento do valor de R$ 16.000,00, para a empresa Mirô de Propaganda e Marketing Ltda., com descrição genérica de "Montagem de Stands para exposição fotográfica de produtos e artesanatos da comunidade quilombola", sem a apresentação de justificativas para a realização da despesa, descrição do valor unitário, relatório de quais os serviços realizados e sua relevância para o atingimento do objeto, bem como a ausência de documentos que comprovem a realização de procedimentos licitatórios ou justificativas, com embasamento legal, para o caso de dispensa. 
8.6.1	Alegações de defesa: Essa despesa, realizada com a exposição de artesanatos e fotográfica "Quilombos", de Januário Garcia, foi prevista no item 1.1.3 do plano de trabalho do ajuste. A exposição tem registros fotográficos nas atividades objeto do convênio realizadas, que foram apresentados com a respectiva prestação de contas (peça 48, p. 6) .
8.7	Ocorrência: pagamento no valor de R$ 1.400,00 para a empresa Transporte Reluz (peça 20, p. 153) com descrição genérica na nota fiscal com "Transp. Passageiro", sem a descrição do valor unitário, ausência de relatório descrevendo quais os serviços realizados e comprovação de realização de procedimentos licitatórios ou justificativas para o caso de dispensa; 
8.7.1	Alegações de defesa: essa despesa se incluiu na previsão do 1.1.5 do plano de trabalho do convênio e destinou-se à contratação de uma van para o transporte de quilombolas da comunidade Mormaça para a rodoviária de Porto Alegre e para Morro Alto, ficando à disposição do grupo para, ao final do evento, o retorno de Morro Alto até a rodoviária de Porto Alegre (peça 48, p. 6) .
8.8	Ocorrência: despesa no valor de R$ 16.000,00, mediante a apresentação de nota fiscal sem data, emitida pela empresa Devictor Consulting Produções e Marketing Ltda. (peça 20, p. 157) , com a descrição de "criação, produção, montagem e desmontagem de Exposição de Fotografia alusiva a remanescentes de quilombos", sem a apresentação de justificativas, descrição do valor unitário, além de relatório descrevendo quais os serviços realizados e sua relevância para o objeto.
8.8.1	Alegações de defesa: Essa despesa, realizada com a exposição de artesanatos e fotográfica "Quilombos", de Januário Garcia, foi prevista no item 1.1.3 do plano de trabalho do convênio. A exposição tem registros fotográficos nas atividades objeto do convênio realizadas, que foram apresentados com a respectiva prestação de contas (peça 48, p. 6) .
8.9	Ocorrência: despesa no valor de R$ 60.600,00, conforme a nota fiscal emitida pela empresa Branca Locações Ltda. (peça 20, p. 161) , com a descrição de "pagamento referente convênio 023104, conforme despesas descritas no orçamento encaminhado em 19/11/ 2004, além de despesa com locação de sete ônibus, no valor de R$ 6.460,00 (peça 20, p. 168) , em favor da empresa Transweg Locações Ltda.", sendo ambas sem justificativas para a sua realização, descrição do valor unitário, itinerário, tipos de veículos utilizados, quantidade de assentos, quantitativo de pessoas transportadas; 
8.9.1	Alegações de defesa: a despesa com transporte prevista no item 1.1.5 do plano de trabalho do convênio correu por conta dos recursos do convênio o valor de R$ 59.292,00, pagos a empresa Branca Locações, conforme o Cheque 850005 e a Nota Fiscal 1.697 (peça 20, p. 161) . A diferença para o total da despesa realizada correu por conta da contrapartida deste Instituto, como requerido no convênio.
8.10	Ocorrência: despesa com banners faixas promocionais, no valor de R$ 2.000,00, com a empresa Impulso Artes Gráficas e 400 Folders e 700 cartazes, no valor de R$ 3.590,00, com a empresa Fiux - Trabalhos Visuais e Serigrafia, sem justificativas, descrição do valor unitário, relatório descrevendo os serviços realizados e sua relevância para o atingimento do objeto. 
8.10.1	Alegações de defesa: Em que pese não ter havido especificação de preços unitários, os serviços foram realizados como se demonstrou na apresentação da prestação de contas do convênio, mediante o registro fotográfico das atividades do evento e juntada de uma amostra do "kit" dos produtos e das camisetas entregues aos participantes (peça 48, p. 7) .
8.10.2	Análise dos itens 8.6 a 8.10: em caso de prestação de serviços, além da respectiva nota fiscal de serviços, é necessária a comprovação de sua efetiva realização, mediante documentos hábeis, relatórios de execução, boletins de medições e outros. A entidade deveria ter apresentado documentos que comprovassem a realização de cotação prévia de preços no mercado dos serviços pleiteados, vez que a cláusula quarta do termo de convenio, que estabelece as obrigações das partes, na letra "f", determina que, na contratação de serviços ou aquisição de bens vinculados à execução do objeto do ajuste, determina que devem ser observados os procedimentos licitatórios de que trata a Lei 8.666/93, inclusive os definidos para casos de dispensa e/ou inexigibilidade de licitação e as disposições relativas a contratos (peça 1, p. 46) . Dessa forma, a alegação não procede.
8.11	Ocorrência: inconsistência entre os extratos bancários da conta específica e os cheques emitidos, que evidenciam várias ocorrências graves, entre elas, divergências entre os itens discriminados na relação de pagamentos apresentados na prestação de contas da convenente, pagamentos a pessoas físicas que não possuem empresas, nem qualquer relação com as empresas que apresentaram as notas fiscais, pagamentos em cheque sem a identificação do recebedor, saque em espécie (ver anexo II, abaixo) . 
8.11.1	Alegações de defesa: o Cheque 850001 emitido no valor de R$ 68.000,00 para Valmir Jorge dos Santos (peça 30 p. 2) foi um erro contábil e o mesmo não foi compensado. O cheque 850007 no valor R$ 2.000,00, nominativo a SACC (peça 25, p. 54) foi emitido ao portador, não nominal ao prestador do serviço, que seria o pagamento efetuado a Maria Cristina Feijó, CPF XXX.049.780-XX, por atividade cultural, a qual possivelmente, mediante outra operação, o fez circular no mercado, sendo que os serviços foram previstos no item 1.1.8 do plano de trabalho do convênio e contribuiu para divulgar a cultura negra sul-rio-grandense. O documento de recibo foi o RPA 001, assinado pela favorecida, sem ter havido as respectivas deduções (peça 48, p. 7) . O Cheque 850009, no valor R$-: 2.000,00, nominativo a Claudiomar C. Martins (Peça 26, p. 34) foi emitido ao portador, e não ao prestador de serviços, que seria a empresa Mundialinfo (peça 48, p. 7-8) . O Cheque 850013 Valor R$ 15.000,00 emitido a Wilson Rodrigues da Rosa (peça 26, p. 24) não foi compensado. O Cheque 850014, no valor de R$ 2.401,00, emitido para Carlos Coutinho da Vitória (peça 26, p. 39) , foi emitido ao portador, não nominal à firma prestadora de serviços, cujo sacador é o seu representante da empresa Vitória Produções Fotográficas, pelos serviços de divulgação e imprensa, fotografia, e filmagens para o projeto quilombos em ação. O Cheque 850015, no valor de R$ 6.752,00, tendo por sacador o Sr. Emir Silva (peça 26, p. 9) foi emitido ao portador, mas refere-se ao pagamento efetuado a empresa Directcar Locadora Ltda., relativo a prestação de serviços de transportes de representantes do movimento social negro de diversas localidades do estado, a qual possivelmente, mediante outra operação, o fez circular no mercado (peça 48, p. 8) . O Cheque 9850017 no valor R$ 3.000,00, que teve por sacadora a Sra. Gislaine Teixeira Campos (peça 26, p. 49) foi emitido ao portador, mas não nominal à empresa prestadora dos serviços e refere-se a pagamento da D. M. C. Comércio e Representações Ltda. pela prestação dos serviços de apresentação teatral e sonorização, consoante previsto no item 1.1.2 do plano de trabalho do convênio. A prestadora dos serviços possivelmente, mediante outra operação, fez circular o cheque no mercado. O débito em espécie nos valores de R$ 10.195,00 (peça 25, p. 20) , R$ 7.880,00, (peça 48, p. 9) , R$ 15.000,00 (peça 25, p. 25) e R$ 6.000,00 (peça 25, p. 30) serviu para realização de pagamentos para as empresas prestadoras de serviços (peça 48, p. 9-10) .
8.11.2	Análise: as alegações de defesa apresentadas não merecem acolhida por este Tribunal, vez que a cláusula quarta do termo de convenio, que estabelece as obrigações das Partes, na letra "g", estabelece que cumpre ao convenente apresentar à concedente, relatórios de execução físico-financeira de acordo com o Plano de Trabalho, bem como prestar contas dos recursos recebidos, na forma prevista na Instrução Normativa STN/MF 01/97 (peça 1, p. 46) .
8.11.2.1	No mesmo sentido, a letra "o" do termo de convênio determina que os recursos financeiros transferidos pela concedente deverão ser mantidos, obrigatoriamente, na conta corrente específica, somente sendo permitidos saques para pagamento de despesas previstas no Plano de Trabalho, mediante cheque nominativo ao credor ou ordem bancária, de acordo com o art. 20 da Instrução Normativa STN/MF 01/97 (peça 1, p. 48) . 
8.11.2.2	Não se pode atribuir a simples um erro contábil a prática reiterada de emitir o cheques ao portador ao arrepio da legislação, além de impedir o conhecimento do favorecido, nem o destino dado aos recursos federais, o que impossibilita a verificação do nexo de causalidade entre os valores transferidos no convênio e as despesas informadas na prestação de contas. Conforme estabelece o art. 93 do Decreto-Lei 200/1967, quem quer que utilize dinheiros públicos terá de justificar seu bom e regular emprego na conformidade das leis, regulamentos e normas emanadas das autoridades administrativas competentes. Ademais, a emissão de cheque nominativo à uma militante do movimento negro é um forte indício de desvio de recurso, o que não foi devidamente esclarecido pela defesa, devendo as alegações serem rejeitadas por este Tribunal.
8.11.2.3	Os saques realizados em espécie, além de contrariar normativos legais, impedem, em regra, o estabelecimento de nexo de causalidade entre os valores retirados da conta corrente e a execução do objeto pactuado por meio de convênio, custeado com recursos federais. Na execução do convênio em análise, foram realizados os saques em espécie, nos valores de R$ 10.195,00 (peça 25, p. 20) ; R$ 15.015,00 (peça 25, p. 25) e R$ 6.000,00 (peça 25, p. 30) , o que obsta a comprovação da regular aplicação dos recursos públicos repassados. Conforme o entendimento consolidado desta Corte sobre a matéria, deve-se julgar pela irregularidade das contas, com imputação de débito e aplicação de multa aos gestores responsáveis. 
9.	Posto isso, permanecendo o entendimento de que não foi comprovada a boa e regular utilização dos recursos federais transferidos no âmbito do Convênio 023/2004, Siafi 512960, e em atenção ao Memorando-Circular 33/2014 - Segecex, especifica-se a constatação inerente ao ajuste em apreço, sintetizada no Anexo I desta instrução:
9.1	Irregularidade: não comprovação da boa e regular aplicação dos recursos federais do objeto do Convênio 023/2004 (peça 1, p. 72-88) , Siafi 512960; 
9.2	Situação encontrada: não comprovação da boa e regular aplicação dos recursos federais em virtude de irregularidades na execução do Convênio 023/2004, vez foram efetuadas despesas em desacordo com o pactuado, sem justificativas para a realização da despesa, sem a descrição do valor unitário, ausência de relatório descrevendo quais os serviços realizados e sua relevância para o atingimento do objeto, nem foi comprovada a realização de procedimentos licitatórios ou justificativas, com embasamento legal, para o caso de dispensa; divergências, na prestação de contas, entre os itens discriminados na relação de pagamentos, pagamento de RPA com cheque nominal a pessoa divergente da declarada, pagamentos a pessoas físicas que não possuem empresas, nem qualquer relação com as empresas que apresentaram as notas fiscais, pagamentos em cheque sem a identificação do recebedor e saques em espécie na conta específica do ajuste.
9.3	Objeto: Convênio 023/2004 (peça 1, p. 72-88) , Siafi 512960, celebrado entre os citados ministério e entidade, e tinha como objetivo executar o projeto "Quilombos em Ação", entre 19/11 e 31/12/2004.
9.4	Critérios: art. 70, parágrafo único, da Constituição Federal; art. 93, do Decreto-Lei 200/1967; cláusula quarta, das obrigações do convenente, letras "a", "d", "f", "g" e "o" (peça 1, p. 74-76) , e subcláusula única (peça 1, p. 78) do termo de convênio, art. 20, inciso "V", da Instrução Normativa STN/MF 01/97.
9.5	Evidências: termo de convênio (peça 1, p. 72-88) , Parecer Financeiro 008/2014/CCONV (peça 22, p. 82-89) , Parecer Financeiro 44/2014 (peça 19, p. 7-18) , Relatório de Auditoria da CGU 1813/2015 (peça 1, p. 72-88) , extratos bancários e cheques emitidos na conta destinada a movimentar os recursos federais transferidos por meio do convênio (peças 24-26) .
9.6	Efeito potencial: irregularidade na aplicação dos recursos federais transferidos, em razão de recursos retirados da conta vinculada que impossibilita estabelecer o nexo causal entre os recursos recebidos e os serviços executados, pagamento a terceiros sem vínculos com as empresas emissoras das notais fiscais apresentadas na prestação de contas.
9.7	Responsáveis: 
9.7.1	Nome: Jurandir Dário Gouveia Damasceno (CPF XXX.751.576-XX) e Instituto de Defesa da Cultura Negra e Afrodescendentes (CNPJ 04.523.309/0001-17) ;
9.8	Condutas: não comprovação da boa e regular aplicação dos recursos transferidos em razão da ausência de demonstração do nexo de causalidade entre os recursos federais transferidos e o objeto do convênio em razão de movimentação irregular dos recursos na conta específica, com a realização de saques contra recibo, pagamentos com cheques à pessoas físicas sem vínculos com as empresas que emitiram as notas fiscais dos serviços supostamente prestados, pagamentos sem especificação, despesas sem comprovação fiscal, realização de despesa em data posterior à vigência do convênio, registrado como pagamentos diversos na data de 11/2/2005, ausência de documentos que comprovem a realização de licitações ou justificativas para dispensa, realização de despesas em desacordo com o pactuado, pagamento de RPA com cheque nominal a pessoa divergente da declarada na relação de pagamentos e pagamentos em cheque sem a identificação do recebedor.
Da extinção da pretensão punitiva
10.	A aplicação de multa ao responsável pode ocorrer quando o responsável for julgado em débito, podendo o seu valor ser fixado em até cem por cento do valor deste, conforme determina o artigo 57 da Lei 8.443/1992, ou quando tiver suas contas julgadas irregulares, mas sem débito; em razão de pratica de infração legal ou regulamentar considerada grave, ou ato reputado ilegítimo ou antieconômico, além de outras condutas tipificadas no artigo 58 da referida lei. No entanto, a jurisprudência deste Tribunal aponta que a pretensão punitiva do TCU se subordina ao prazo geral de prescrição indicado no art. 205 do Código Civil. Nesse sentido a prescrição é contada a partir da ocorrência do dano, conforme estabelece o art. 189 do mencionado código; e interrompida na data do ato que determinou a citação, audiência ou oitiva da parte, conforme o Acórdão 1441/2016-TCU-Plenário - Incidente de Uniformização de Jurisprudência, Redator Ministro Walton Alencar Rodrigues.
10.1.	Assim, em relação à multa, se considerarmos a data do ato que ordenou a citação do Sr. Jurandir Dário Gouveia Damasceno solidariamente com Instituto de Defesa da Cultura Negra e Afrodescendentes em 17 de maio de 2017 (peça 33, p. 1) e a data da emissão da Ordem Bancária 2004OB901215 em 2/12/2004 (peça 1, p. 108) , data da ocorrência do dano, o lapso temporal é superior a dez anos, prazo geral de prescrição indicado no art. 205 do Código Civil.
Análise da boa-fé 	
11.	No tocante à aferição da ocorrência de boa-fé na conduta do responsável, conforme determina o § 2º do art. 202 do Regimento Interno do TCU, não há elementos para que se possa efetivamente reconhecê-la, ou de outros excludentes de culpabilidade em sua conduta em relação à execução do Convênio em questão, podendo este Tribunal, desde logo, proferir o julgamento de mérito pela irregularidade das contas, nos termos do § 6º do mesmo artigo do normativo.
CONCLUSÃO
12.	Em face da análise promovida no item 8 da seção "Exame Técnico" acima, propõe-se rejeitar as alegações de defesa apresentadas pelo Sr. Jurandir Dário Gouveia Damasceno solidariamente com Instituto de Defesa da Cultura Negra e Afrodescendentes, que não foram suficientes para sanear as irregularidades atribuídas, ou seja, não foi comprovada a boa e regular aplicação dos recursos transferidos pelo Convênio 023/2004 (peça 1, p. 72-88) , Siafi 512960; assim, os argumentos de defesa não lograram afastar o débito imputado aos responsáveis solidários, ou seja, a totalidade dos recursos transferidos pelo convênio. Por conseguinte, os responsáveis devem ser condenados a ressarcir o dano e as suas contas serem julgadas irregulares.
12.1	Consta na peça 1, p. 208, registro de arrecadação por guia de recolhimento no valor de R$ 2.222,69, na data de 22/8/2008, e que teve como recolhedor o Instituto de Defesa da Cultura Negra e Afrodescendentes, dessa forma, esse valor deverá ser lançado como crédito em favor dos responsáveis.
PROPOSTA DE ENCAMINHAMENTO
13.	Diante do exposto, submetem-se os autos à consideração superior, propondo:
a) julgar irregulares as contas do Sr. Jurandir Dário Gouveia Damasceno (CPF XXX.751.576-XX) e do Instituto de Defesa da Cultura Negra e Afrodescendentes (CNPJ 04.523.309/0001-17) , e condená-los, solidariamente, com fundamento nos arts. 1º, inciso I, 16, inciso III, alínea "c", 19, caput, e 23, inciso III, da Lei 8.443/1992 c/c com os arts. 1º, inciso I, 209, inciso III, 210 e 214, inciso III, do RI/TCU, ao pagamento da importância a seguir especificada e fixando-lhe o prazo de 15 (quinze) dias para que comprove perante este Tribunal, em respeito ao art. 214, inciso III, alínea "a", do RI/TCU, o recolhimento da dívida aos cofres do Tesouro Nacional, atualizada monetariamente e acrescida de juros de mora calculados a partir da data indicada até a data do efetivo recolhimento e com o abatimento de valores acaso já satisfeitos, nos termos da legislação vigente:
	VALOR ORIGINAL (R$) 
	Tipo 
	DATA DA OCORRÊNCIA

	217.895,45
	Débito (Peça 25, p. 2) 
	6/12/2004

	2.222,69
	Crédito (Peça 1, p. 208) 
	22/8/2008

Valor atualizado até 7/11/2017: R$ 853.215,61 
b) autorizar, desde logo, a cobrança judicial da dívida nos termos do art. 28, inciso II, da Lei 8.443/1992 c/c o art. 219, inciso II, do RI/TCU, caso não atendida a notificação;
c) autorizar, desde logo, com fundamento no art. 26 da Lei 8.443/1992 c/c o art. 217 do RI/TCU, caso seja do interesse do responsável, o parcelamento da dívida em até 36 (trinta e seis) parcelas, incidindo sobre cada uma, os encargos legais devidos, sem prejuízo de alertá-lo de que, caso opte por essa forma de pagamento, a falta de comprovação do recolhimento de qualquer parcela implicará o vencimento antecipado do saldo devedor, nos termos do art. 26, parágrafo único, da Lei 8.443/1992 c/c o art. 217, § 2º, do RI/TCU; e,
d) alertar o responsável de que a falta de comprovação do recolhimento de qualquer parcela importará o vencimento antecipado do saldo devedor, nos termos do § 2º do art. 217 do Regimento Interno deste Tribunal.
e) encaminhar cópia da deliberação que vier a ser proferida, bem como do relatório e do voto que a fundamentarem, ao Procurador-Chefe da Procuradoria da República no estado de Minas Gerais, nos termos do § 3º do art. 16 da Lei 8.443/1992 c/c o § 7º do art. 209 do RI/TCU, para adoção das medidas que entender cabíveis".

8.1. Pedro Cordeiro da Silva (3081/OAB-PE), representando Instituto de Defesa da Cultura Negra e Afro-descendentes e Jurandir Dario Gouveia Damasceno.

Subprocurador-Geral Paulo Soares Bugarin.

CONVÊNIO. TOMADA DE CONTAS ESPECIAL. NÃO COMPROVAÇÃO DA BOA E REGULAR APLICAÇÃO DOS RECURSOS FEDERAIS. CONTAS IRREGULARES. PRESCRIÇÃO DA PRETENSÃO PUNITIVA. RESSARCIMENTO DO DANO.

TOMADA DE CONTAS ESPECIAL (TCE)

Secretaria do TCU no Estado de Minas Gerais (Sec-MG).

Trata-se de tomada de contas especial instaurada pelo Ministério da Cultura em desfavor do Instituto de Defesa da Cultura Negra e Afrodescendentes, e de seu presidente, Jurandir Dário Gouveia Damasceno, em razão da não comprovação da boa e regular aplicação dos recursos federais transferidos por força do Convênio 023/2004, Siafi 512960, vigente de 19/11 a 31/12/2004, cujo objeto foi a realização do projeto "Quilombos em ação". 
Para a execução do ajuste, foram transferidos R$ 217.895,45, em 2/12/2004, por meio da ordem bancária 2004OB901215. A contrapartida devida era de R$ 21.789,50.
A análise financeira da prestação de contas, realizada em 18/06/2008 (peça 1, p 168-192) pelo Ministério da Cultura apontou a existência de uma série de irregularidades: "não estabelecimento do nexo de causalidade entre as despesas realizadas e o objeto do convênio, ausência de licitações, ausência de identificação quanto ao número do convênio nas notas fiscais apresentadas, ausência de comprovação financeira, ausência de encaminhamento de contratos, ausência de encaminhamento de guias de recolhimento de tributos, realização de despesas com tarifas bancárias e CPMF, notas fiscais inelegíveis, realização de despesas após a vigência do convênio".
A defesa apresentada pelos responsáveis na fase interna foi considerada insuficiente para elidir tais irregularidades. Os relatórios de tomada de contas especial 02/2015 (peça 2, p. 104-120) e 03/2015 (peça 2, p. 134-150) demonstram que o débito quantificado com base no Parecer Financeiro 44/2014 (peça 1, p 376-398) corresponde a 99,41% dos valores repassados, considerando a impugnação total de despesas e descontado o valor de R$ 2.222,69, recolhido pelo convenente em 22/8/2008.
No âmbito externo desta TCE os responsáveis foram devidamente citados em 17/5/2017, mais de dez anos depois do recebimento dos recursos federais, em 2/12/2004. Em sua defesa conjunta (peça 48) , argumentam preliminarmente que:
a) a convenente é entidade associativa comunitária de extrema pobreza que, para o cumprimento mínimo das suas atividades, conta exclusivamente com a prestação de serviços do voluntariado;
b) o atraso na liberação dos recursos financeiros vinculados à execução do objeto conveniado causou transtornos na execução do objeto do convênio, originou prejuízo à perfeição da formalidade documental comprobatória das despesas efetuadas;
c) o transcurso de mais de 10 anos entre a citação e o término da vigência do convênio gerou dificuldades extremas na obtenção de novos documentos probantes da lisura na execução financeira pela entidade convenente;
Tais argumentos não são aptos a justificar a incompletude dos relatórios apresentados, nem a ausência de documentos essenciais para demonstrar a boa e regular aplicação dos recursos recebidos mediante convênio.
A jurisprudência do TCU é clara no sentido de que compete ao gestor apresentar, por ocasião da prestação de contas, documentação consistente que demonstre o nexo de causalidade entre as despesas realizadas e o objeto do convênio. Superadas as preliminares, passo à análise das demais alegações de defesa.
Quanto ao pagamento de R$ 25.300,00 à empresa Paracatur Turismo, os responsáveis informam que o "Seminário Nacional das Comunidades Quilombolas de Morro Alto" foi realizado pelo Instituto Fala Negra. Para contar com o apoio organizacional político quilombola da Associação Comunitária Rosa Osório Marques, contratou o agenciamento daquela empresa.
Alegam que procedimentos de contratação foram realizados mediante consulta de preços via telefone e os prestadores de serviços exigiram o pagamento da primeira parcela antes da realização do evento; e que a prestação dos itens de serviços pode ser observada nas imagens fotográficas da realização do evento, que foram encaminhadas com a prestação de contas do convênio.
A jurisprudência desta corte é no sentido que fotografias, quando desacompanhadas de provas mais robustas, são insuficientes para comprovar despesas. Em caso de prestação de serviços, além da respectiva nota fiscal de serviços, é necessária a comprovação de sua efetiva realização por meio de documentos hábeis, tais como relatórios de execução, boletins de medições e outros.
A contratação de serviços de terceiros só é admitida quando assim previsto no plano ou programa de trabalho, ou em razão de fato superveniente e imprevisível, devidamente justificado, aprovado pelo órgão ou entidade concedente.
Quanto à não comprovação das despesas de sonorização (R$ 3.000,00) , material de consumo (R$ 1.588,77) e despesas diversas (R$ 1.275,58) , os responsáveis informam que a atividade de sonorização, prevista no item 1.1.2 do plano de trabalho, foi incluída na prestação de serviços da Paracatur Turismo, "sendo a despesa ali prevista utilizada na apresentação de vestuário afro", prevista no item 1.1.15 e paga com cheque 850017, relativo a nota fiscal 000184, no valor de R$1.388,77. 
E que a despesa relativa a material de consumo e diversos, no valor de R$ 1.275,58, "não foi realizada por medida de controle contábil, devido a débito automático de despesas bancárias e com pagamento de CPMF".
Tais alegações não socorrem os responsáveis. Ao contrário, ao reconhecerem que houve alterações ao plano de trabalho sem aprovação prévia do Ministério da Cultura, os responsáveis produzem prova contra si e evidenciam a situação de descontrole na execução do convênio.
Os seguintes pagamentos foram descritos de forma genérica na prestação de contas, desacompanhados dos respectivos valores unitários e quantidades, sem justificativas aptas a demonstrar sua necessidade para o atingimento do objeto do convênio. Ao listá-los apresento as alegações de defesa dos responsáveis:
a) R$ 5.400,00, relativo a palestras do "Seminário Nacional da Comunidade Quilombo do Morro Alto". Alegações de defesa: "a contrapartida do convênio em bens e serviços economicamente mensuráveis não correu à conta do convênio. Essa contrapartida realizou-se mediante serviços de gravação de palestras e atividades advindas do seminário em Morro Alto e em Porongos, prestados pela Cia. Tela 20. O produto dos serviços, DVD e CD, foram apresentados com a prestação de contas do convênio";
b) R$ 2.000,00, em 07.12.2004, em nome de Maria Cristina Feijó da Silva, relativo a "prestação de serviços de atividade cultural". Alegações de defesa: o pagamento se refere à divulgação da cultura negra sul-rio-grandense, como previsto no item 1.1.8 do plano de trabalho do convênio;
c) R$ 16.000,00, para a empresa Mirô de Propaganda e Marketing Ltda., com descrição genérica de "Montagem de Stands para exposição fotográfica de produtos e artesanatos da comunidade quilombola". Alegações de defesa: despesa realizada com a exposição de artesanatos e fotográfica "Quilombos", de Januário Garcia, prevista no item 1.1.3 do plano de trabalho;
d) R$ 2.000,00 relativos a banners e faixas promocionais, com a empresa Impulso Artes Gráficas e R$ 3.590,00, relativos a 400 Folders e 700 cartazes, com a empresa Fiux - Trabalhos Visuais e Serigrafia. Alegações de defesa: apesar de não terem sido especificados os preços unitários, os serviços foram realizados como demonstrado na prestação de contas, por meio de registro fotográfico das atividades do evento e de amostra do kit dos produtos e camisetas entregues aos participantes;
e) R$ 16.000,00, mediante a apresentação de nota fiscal sem data, emitida pela empresa Devictor Consulting Produções e Marketing Ltda. (peça 20, p. 157) , relativa à "criação, produção, montagem e desmontagem de Exposição de Fotografia alusiva a remanescentes de quilombos";
f) R$ 1.400,00 para a empresa Transporte Reluz (peça 20, p. 153) descrito na nota fiscal como "Transp. Passageiro". Alegações de defesa: pagamento de van para o transporte de quilombolas da comunidade Mormaça para a rodoviária de Porto Alegre e para Morro Alto, "ficando à disposição do grupo para, ao final do evento, o retorno de Morro Alto até a rodoviária de Porto Alegre, prevista no item 1.1.5 do plano de trabalho do convênio";
g) R$ 60.600,00, conforme a nota fiscal emitida pela empresa Branca Locações Ltda. relativa a "pagamento referente convênio 023104, conforme despesas descritas no orçamento encaminhado em 19/11/2004, além de despesa com locação de sete ônibus, no valor de R$ 6.460,00 em favor da empresa Transweg Locações Ltda.", sem descrição de itinerários, tipos de veículos utilizados, quantidade de assentos e quantitativo de pessoas transportadas. Alegações de defesa: despesa prevista no item 1.1.5 do plano de trabalho, paga parcialmente com recursos do convênio (R$ 59.292,00, Cheque 850005) e a diferença por conta da contrapartida.
Com relação à primeira despesa, de R$ 5.400,00, além de incongruentes, os argumentos apresentados revelam desconexão entre o valor a que se refere o pagamento questionado e o da contrapartida prevista, de R$ 21.789,50. A contrapartida deveria ser demonstrada no relatório de execução físico-financeira, bem como na prestação de contas, como previsto no § 4º, art. 28 da IN 01/97, o que não ocorreu.
O pagamento à Maria Silva não poderia ser enquadrado no item 1.1.8 da planilha de custos, que se refere a serviços de atividade cultural a serem contratados de pessoas jurídicas. A divulgação do evento estava prevista no item 1.1.1, e deveria ocorrer por meio de cartazes e folders.
As alegações referentes aos demais itens, além de imprecisas, são desacompanhadas de elementos probatórios necessários para estabelecer o nexo causal entre as despesas realizadas e o objeto do convênio. 
Os elementos de defesa apresentados confirmam o descumprimento do previsto na cláusula quarta, item "f", do termo de convênio, que estabelece a observação dos "procedimentos licitatórios de que trata a Lei n° 8.666/93, inclusive os procedimentos ali definidos para casos de dispensa e/ou inexigibilidade de licitação e as disposições relativas a contratos". Nem a simples realização de cotação prévia de preços no mercado dos serviços pleiteados pode ser comprovada a partir das alegações dos responsáveis.
Os responsáveis foram citados para se defenderem acerca da "inconsistência entre os extratos bancários da conta específica e os cheques emitidos, que evidenciam várias ocorrências graves, entre elas, divergências entre os itens discriminados na relação de pagamentos apresentados na prestação de contas da convenente, pagamentos a pessoas físicas que não possuem empresas, nem relação com as empresas que apresentaram as notas fiscais, pagamentos em cheque sem a identificação do recebedor, saque em espécie". Em sua defesa, alegam que:
a) o Cheque 850001, de R$ 68.000,00, emitido para Valmir Jorge dos Santos, foi um erro contábil e não foi compensado;
b) o cheque 850007, de R$ 2.000,00, nominativo a SACC foi emitido ao portador, não nominal ao prestador do serviço. Refere-se a pagamento a Maria Cristina Feijó Silva que, possivelmente, o fez circular no mercado. O documento de recibo foi o RPA 001, assinado pela favorecida, sem ter havido as respectivas deduções;
c)  o Cheque 850009, de R$ 2.000,00, nominativo a Claudiomar C. Martins foi emitido ao portador, e não ao prestador de serviços, que seria a empresa Mundialinfo;
d)  o Cheque 850013 de R$ 15.000,00 emitido a Wilson Rodrigues da Rosa não foi compensado;
e)  o Cheque 850014, de R$ 2.401,00, foi emitido ao portador para Carlos Coutinho da Vitória ao invés de ser nominal à empresa Vitória Produções Fotográficas, pelos serviços de divulgação e imprensa, fotografia, e filmagens;
f) o Cheque 850015, de R$ 6.752,00, sacado por Emir Silva, foi emitido ao portador e refere-se a pagamento à empresa Directcar Locadora Ltda., relativo à prestação de serviços de transportes;
g) o Cheque 9850017, de R$ 3.000,00, sacado por Gislaine Teixeira Campos, foi emitido ao portador, ao invés de ser nominal à empresa D.M.C. Comércio e Representações Ltda., pelos serviços de apresentação teatral e sonorização;
h) o saque de R$ 10.195,00 serviu à realização de ordem bancária para as empresas:
Imagem Imp. Gráfica Serig. Ltda., referente à Nota Fiscal 051, no valor de R$ 2.800,00 (a OB foi de R$ 2.315,00, com complementação de R$ 485,00 do Instituto Fala Negra) ;
Midiagraf e Editora Ltda., de R$ 7.880,00, referente à Nota Fiscal 2194, no valor de R$ 7.880,00;
i) o saque de R$ 6.000,00 serviu à realização de ordem bancária para pagamento parcial de serviços de que trata a Nota Fiscal nº 01, no valor de R$ 16.000, da empresa Devictor Consulting Produções e Marketing Ltda.; a diferença foi paga a título de contrapartida pelo Instituto Fala Negra; 
j) o saque de R$ 15.000,00 não foi justificado.
As alegações apresentadas estão claramente em desacordo com as obrigações previstas ao convenente pela cláusula 4ª do convênio (obrigações das partes) e com o que estabelece a Instrução Normativa STN 01/97. 
Em primeiro lugar, não se pode atribuir a erro contábil a prática de emitir cheque ao portador para pagamento de despesas do convênio. Ao impedir o conhecimento do favorecido e, portanto, o destino dado aos recursos federais, tal conduta impossibilita a verificação do nexo de causalidade entre os valores transferidos no convênio e as despesas informadas na prestação de contas.
Em segundo lugar, o reconhecimento da existência de uma série de pagamentos por meio de cheque ao portador, em flagrante descumprimento à cláusula 4ª, item "o", do termo de convênio, que estabelece que os recursos recebidos devem ser mantidos em conta específica para tal, "somente sendo permitidos saques para pagamento de despesas previstas no Plano de Trabalho, mediante cheque nominativo ao credor ou ordem bancária, de acordo com o art. 20 da Instrução Normativa STN/MF 01/97", constitui prova produzida pelos responsáveis contra si.
Em terceiro lugar, não faz sentido realizar saques em espécie para, em seguida, realizar ordens bancárias. Além de contrariar os normativos e termos do convênio, tal prática impede a verificação do nexo de causalidade entre os valores transferidos no convênio e as despesas informadas na prestação de contas.
Os argumentos e evidências apresentados pelo Instituto de Defesa da Cultura Negra e Afrodescendentes, e por Jurandir Dário Gouveia Damasceno são absolutamente insuficientes para demonstrar a boa e regular aplicação dos recursos relativos ao convênio 023/2004, Siafi 512960, sendo assim inaptas a afastar as irregularidades pelas quais foram citados no âmbito da presente TCE.
 Na falta de elementos que permitam reconhecer sua boa-fé, ou de outros excludentes de culpabilidade em relação às suas condutas no que toca à execução do convênio em análise, anuindo aos pareceres precedentes, rejeito suas alegações de defesa, julgo irregulares suas contas, condenando-os a ressarcir solidariamente o débito apurado, que equivale, em valores atuais, a R$ 464.841,16. 
Deixo de aplicar a multa prevista no art. 57 da Lei 8.443/1992, por estarem presentes os pressupostos da prescrição da pretensão punitiva deste Tribunal.
Ante o exposto, voto por que o Tribunal acolha a minuta de acórdão que ora submeto à deliberação do colegiado.
TCU, Sala das Sessões Ministro Luciano Brandão Alves de Souza, em 2 de abril de 2019.
WALTON ALENCAR RODRIGUES 
Relator